臺灣橋頭地方法院民事判決
110年度重訴字第148號
原      告  財政部國有財產署南區分署

法定代理人  黃莉莉  
訴訟代理人  蔡文健律師
            高華陽律師
            楊家瑋律師
被      告  蔡瑞明  

            李瑞淇  

上列當事人間請求返還土地等事件，本院於民國111年6月13日言
詞辯論終結，判決如下：
    主  文
一、被告應將坐落高雄市○○區○○段000000地號土地上，如附圖編
    號A 建物、A-1樓梯、B建物、C貨櫃、D棚架 、E神龕基座拆
    、清除，將所占用之土地返還原告。
二、被告應給付原告新臺幣56萬0,687元，及被告蔡瑞明自民國1
    10年9月13日起，被告李瑞淇自民國110年9月1日起，均至清
    償日止，按年息5%計算之利息。被告暨應自民國110年4月1
    日起至返還前項土地之日止，按年給付占用面積乘以當年度
    申報地價年息5%計算之金額。
三、原告其餘之訴駁回。
四、訴訟費用由被告負擔二分之一，餘由原告負擔。
    事實及理由
一、被告經合法送達，未於最後言詞辯論期日到場，核無民事訴
    訟法第386 條各款所列情形，爰依原告聲請，由其一造辯論
    而為判決。
二、原告主張：坐落高雄市○○區○○段000000地號土地（下稱系爭
    土地）為中華民國所有，原告為管理機關。被告所有如附圖
    編號A 建物、A-1樓梯、B建物、C貨櫃、D棚架 、E神龕基座
    等地上物（下稱系爭地上物），無權占有系爭土地，應拆除
    系爭地上物並返還所占用之土地，及給付自民國86年7 月1 
    日起至110 年3 月30日止，相當於租金之不當得利新臺幣（
    下同）288萬5,496元，暨自110 年4 月1 日起至返還所占用
    之土地之日止，按年給付占用面積乘以申報地價年息5%計算
    之金額。爰依民法第767條第1項前段、中段、第179條規定
    、不真正連帶之法律關係，提起本件訴訟等語。並聲明：㈠
    被告應將系爭地上物拆、清除，將所占用之土地返還原告。
    ㈡被告蔡瑞明應給付原告288萬5,496元，及自110年7月3日起
    至清償日止，按年息5%計算之利息。暨自110年4月1日起至
    返還前項土地之日止，按年給付占用面積乘以當年度申報地
    價年息5%計算之金額。㈢被告李瑞淇應給付原告288萬5,496
    元，及自110年7月3日起至清償日止，按年息5%計算之利息
    。暨自110年4月1日起至返還第㈠項土地之日止，按年給付占
    用面積乘以當年度申報地價年息5%計算之金額。㈣前二項金
    額，如認依被告履行給付時，他被告於該給付範圍內，免給
    付義務。
三、被告則以：86年至107年間占有系爭土地之人為訴外人施○○
    ，107年間施○○過世後，現由訴外人陳○○占有使用系爭土地
    ，被告只是○○宮的信徒，於107年5月間受施○○所託，與原告
    接洽請求暫緩拆除系爭地上物事宜，並未占有使用系爭土地
    等語，資為抗辯。並聲明：原告之訴駁回。
四、兩造不爭執之事項：
  ㈠系爭土地為中華民國所有，原告為管理機關。
  ㈡原證9 編號A 二層樓磚造平房與樓梯、編號B 鐵皮平房及棚
    架、編號C 貨櫃、編號D 金爐等地上物，占用系爭土地。
  ㈢被告前於107年6月4日書立審重訴卷第35至36頁切結書。
  ㈣系爭土地之申報地價，86年7月至89年6月為5,700元/㎡，89年
    7月至92年12月為5,900元/㎡，93年1月至95年12月為6,800元
    /㎡，96年1月至101年12月為10,200元/㎡，102年1月起至104
    年12月為11,500元/㎡。從105年1月起至106年12月為16,000
    元/㎡。107年1月迄今為16,500元/㎡。（審重訴卷第87頁）
五、本件之爭點：
  ㈠原告依民法第767 條第1 項前段、中段規定，請求被告拆、
    清除系爭地上物，並返還所占用之土地，有無理由？
  ㈡原告依民法第179 條、不真正連帶之法律關係，請求被告給
    付相當於租金之不當得利，是否有據？數額為何？
六、本院之判斷：
  ㈠原告依民法第767 條第1 項前段、中段規定，請求被告拆、
    清除系爭地上物，並返還所占用之土地，有無理由？
　　⒈按所有人對於無權占有或侵奪其所有物者，得請求返還之
      。對於妨害其所有權者，得請求除去之，民法第767條第1
      項前段及中段定有明文。次按當事人主張有利於己之事實
      者，就其事實有舉證之責任，民事訴訟法第277條前段定
      有明文。原告主張被告以系爭地上物占有使用系爭土地乙
      情，為被告所否認，應由原告就有利於己事實，負舉證之
      責任。經查：
　　　⑴被告雖辯稱系爭地上物即○○宮現為陳○○占有使用云云。
        惟依被告於107年6月4日書立之申請書，記載：○○宮使
        用系爭土地，因需要12個月時間搬遷，請暫緩拆除及圍
        籬，申請人○○宮，代表人蔡瑞明、李瑞淇等語（見本院
        卷第55頁），及於同日在兩造不爭執事項㈢所載之切結
        書上記載：被告於系爭土地上主體建築改良物及併同該
        主體建築改良物實際使用之場所、附屬設施，確屬被告
        所有等語，足見被告於107年6月4日起自居系爭地上物
        之所有人，並向原告表明其等有搬遷○○宮之權限，堪認
        原告就被告以系爭地上物占有使用系爭土地之事實，已
        盡舉證責任。
　　　⑵又按以無權占有為原因，請求返還土地者，占有人對土
        地所有權存在之事實無爭執，而僅以非無權占有為抗辯
        者，土地所有權人對其土地被無權占有之事實無舉證責
        任，占有人自應就其取得占有係有正當權源之事實證明
        （最高法院106年度台上字第2511號判決意旨參照）。
        本院既認被告以系爭地上物占有使用系爭土地，應由被
        告就有正當占有權源之事實，負舉證責任。惟被告就其
        等有權占用系爭土地，並未提出任何主張或證據加以證
        明，應認被告無權占有系爭土地。
　　⒉從而，被告確以系爭地上物無權占有系爭土地，原告依民
      法第767 條第1 項前段、中段規定，請求被告拆、清除系
      爭地上物，並返還所占用之土地，洵屬有據。
  ㈡原告依民法第179 條、不真正連帶之法律關係，請求被告給
    付相當於租金之不當得利，是否有據？數額為何？  
　　⒈按無法律上之原因而受有利益，致他人受有損害者，應返
      還其利益。民法第179條定有明文。又無權占有他人土地
      ，可能獲得相當於租金之利益為社會通常之觀念（最高法
      院61年度台上字第1695號判決先例意旨參照）。又按城市
      地方房屋之租金，以不超過土地及建築物申報總價年息10
      %為限，土地法第97條第1項定有明文。又按土地法第97條
      所稱之土地價額係指法定地價而言；法定地價為申報地價
      ，公有土地以公告地價為申報地價，土地法施行法第25條
      、平均地權條例施行細則第21條、土地法第148條分別定
      有明文。另所謂年息10%為限，乃指租金之最高限額而言
      ，並非必須照申報總價年息10%計算之，尚須斟酌土地之
      位置、附近繁榮程度、使用人利用基地之經濟價值、所受
      利益，彼等關係及社會感情等情事，以為決定（最高法院
      68年度台上字第3071號判決意旨參照）。
　　⒉依上所論，被告無權占有系爭土地，受有使用土地之利益
      ，致原告受有損害，應依民法第179條規定，返還相當於
      租金之不當得利。本院審酌系爭土地位在高雄市左營區，
      近高鐵左營站，使用地類別、使用分區均為空白，其上現
      為○○宮經營宮廟使用等情，有土地登記第一類謄本、goog
      le map查詢結果、現場照片在卷可稽（見審重訴卷第23頁
      、第93頁、本院卷第73頁至第87頁），認以系爭土地申報
      地價年息5%計算租金，應屬適當。
　　⒊原告雖主張被告自86年7月1日起迄今無權占有系爭土地云
      云。惟查，依原告所提出土地勘清查表之記載與其106年1
      1月15日所拍攝之照片，僅能證明原告於95年8月11日、10
      6年11月15日至系爭土地勘查時，發覺系爭土地遭○○宮占
      用（見審重訴卷第27頁至第34頁），不能證明當時占用土
      地之人為被告，而被告係於107年6月4日始書立兩造不爭
      執事項㈢所載之文件，表明其等占有使用系爭土地，並於
      本院否認其等於107年6月4日前占用系爭土地，原告復未
      舉出其他證據，證明被告確於86年7月1日起至107年6月3
      日止占有使用系爭土地，其請求被告給付上開期間相當於
      租金之不當得利，即屬無據。
　　⒋依此計算，被告應給付107年6月4日起至110年3月30日止，
      相當於租金之不當得利數額為56萬0,687元【計算式：申
      報地價1萬6,500元/㎡x占用面積241㎡x年息5%x（2+300/365
      ）年=56萬0,687元，元以下四捨五入】，並應自110年4月
      1日起至返還所占用之土地之日止，按年給付占用面積乘
      以當年度申報地價年息5%計算之金額。又原告雖就上開56
      萬0,687元請求自正暘法律事務所110年6月2日律師函所載
      催告期限翌日即110年7月3日起算之遲延利息，惟原告自
      承上開律師函遭退回而未能送達等語（見本院卷第25頁）
      ，是該遲延利息，應自被告受催告時即本件起訴狀繕本送
      達翌日起算。
　　⒌再按數人負同一債務或有同一債權，而其給付可分者，除
      法律另有規定或契約另有訂定外，應各平均分擔或分受之
      ；其給付本不可分而變為可分者亦同。數人負同一債務，
      明示對於債權人各負全部給付之責任者，為連帶債務。無
      前項之明示時，連帶債務之成立，以法律有規定者為限。
      民法第271條、第272條定有明文。又所謂不真正連帶債務
      係謂數債務人具有同一目的，本於各別之發生原因，對債
      權人各負全部給付之義務，因債務人中一人為給付，他債
      務人即應同免其責任之債務。從而，倘數債務人基於同一
      原因，負同一目的之債務，應依其給付是否可分，及有無
      對債權人明示各負全部給付之責任，分別成立可分、不可
      分債務或連帶債務，無成立不真正連帶債務之餘地。因不
      當得利發生之債，並無共同不當得利之觀念，亦無共同不
      當得利人應連帶負返還責任之規定。同時有多數利得人時
      ，應各按其利得數額負責，並非須負連帶返還責任（最高
      法院74年度台上字第2733號、110年度台上字第2604號判
      決意旨參照）。被告以其共同使用之系爭地上物，無權占
      有系爭土地，因而受有相當於租金之不當得利，係基於同
      一原因，對原告負同一目的之債務，且其給付可分，揆諸
      前開說明，自應對原告平均負擔不當得利債務，而無成立
      不真正連帶債務之餘地，原告主張被告應就前揭不當得利
      數額，負不真正連帶給付責任云云，並非有據。
七、綜上所述，原告依民法第767條第1項前段、中段、第179條
    規定，請求被告將系爭地上物拆、清除，並返還所占用之土
    地，及請求被告給付56萬0,687元，及自起訴狀繕本送達翌
    日即蔡瑞明自110年9月13日，李瑞淇自110年9月1日起（見
    審重訴卷第75、79頁）至清償日止，按年息5%計算之利息，
    暨自110年4月1日起至返還前揭土地之日止，按年給付占用
    面積乘以當年度申報地價年息5%計算之金額。為有理由，應
    予准許，逾此部分之請求，則無理由，應予駁回。
八、本件事證已臻明確，兩造其餘主張陳述及所提之證據，經審
    酌後於本件判決結果無影響，爰不逐一論述，附此敘明。
九、據上論結，原告之訴為一部有理由，一部無理由，判決如主
    文。
中　　華　　民　　國　　111 　年　　6 　　月　　29　　日
          　　    民事第三庭  法      官 張立亭
以上正本係照原本作成。
如不服本判決，應於送達後20日內，向本院提出上訴狀並表明上
訴理由，如於本判決宣示後送達前提起上訴者，應於判決送達後
20日內補提上訴理由書（須附繕本）。
中　　華　　民　　國　　111 　年　　6 　　月　　29　日 
      　　　　　　　　　　　　書　記　官  洪嘉鴻